【裁判字號】    97,訴,270
【裁判日期】    980109
【裁判案由】    土地所有權移轉登記
【裁判全文】
臺灣花蓮地方法院民事判決               97年度訴字第270號
原      告  乙○○
訴訟代理人  林武順律師
被      告  花蓮縣農會
法定代理人  甲○○
訴訟代理人  張秉正律師
複代理人    曾泰源律師
上列當事人間請求土地所有權移轉登記事件，本院於民國97年12
月24日言詞辯論終結，判決如下：
    主      文
原告之訴駁回。
訴訟費用由原告負擔。
    事實及理由
一、原告主張：
  (一)坐落花蓮縣鳳林鎮○○段184地號土地（下稱系爭土地）為
    被告所有，系爭土地重測前編定為花蓮縣光復鄉○○段243-
    19地號。原告之父親黃宗枝於民國42年間連同其他土地一併
    向被告買受，並由原告承受買賣關係，其中被告已將光復段
    243-15、243-151、243-154、243-155、243-156、243-157
    等地號土地，以買賣為原因移轉登記予原告，另光復段
    243-153、243-159、243-160、243-206、243-210等地號土
    地，則經鈞院82年度重訴字第17號民事確定判決，以買賣關
    係為由，判令被告應將該土地所有權移轉登記予原告。嗣原
    告發現系爭土地，竟予漏列。惟原告就系爭土地與被告亦存
    有買賣關係，此由被告已將系爭土地之原地號所有權狀交予
    原告方面收執，並向原告收受該土地之田賦，更於收取田賦
    通知單上記載「花蓮縣農會代收已出售未過戶土地」即可證
    實。
  (二)被告既將系爭土地出賣予黃宗枝，並已交付其物於買受人，
    而原告則因承受而取得該土地之權利，並占有使用該土地，
    更取得該土地所有權登記請求權。況依鈞院82年度重訴字第
    17號民事確定判決、鈞院83年度訴字第56號、83年度重訴字
    第17號請求所有權移轉登記事件之最高法院84年度台上字第
    2066號及台灣高等法院花蓮分院（下稱花蓮高分院）84年度
    上更(一)字第20號確定判決、鈞院86年度訴字第159號之上訴
    審花蓮高分院86年度上字第78號確定判決、鈞院91年度訴字
    第58號及花蓮高分院91年度上易字第22號確定判決，暨鈞院
    94年度訴字第6號民事確定判決，均認定被告應將土地所有
    權移轉登記予同一情況之買受現耕人，本件不宜為不同之處
    理結果。
  (三)黃宗枝確有向被告買受系爭土地，而原告自黃宗枝受讓取得
    系爭土地一事，有被告於61年發給黃宗枝之61年上期田賦代
    金通知單，原告已因受讓而占用系爭土地之事實，並有黃宗
    枝所交付之土地所有權狀足資證明。尤其鈞院82年度重訴字
    第17號確定民事判決亦同此認定，是黃宗枝確向被告買受系
    爭土地。至於有關價金之約定及支付條件，應屬被告方面之
    疏漏而未明確，然不足影響買賣契約存在之事實。衡諸原告
    於起訴狀中所提情節類同之各案件，法院確定判決判令被告
    應將土地所有權移轉登記予各當事人，亦均未曾就此加以認
    定。此外，縱使被告曾於40年間二度提供該土地向銀行抵押
    借款，至多僅係被告行為不當而已，亦不足以否定買賣關係
    存在之事實。
  (四)被告提出時效抗辯不僅有誤，更違反誠信原則。蓋原告於82
    年間即基於此一買賣關係，向被告請求將其中部分土地所有
    權移轉登記予原告，經鈞院83年6月16日以82年度重訴字第
    17號民事判決，判決原告勝訴在案，被告於判決後亦未提起
    上訴而告確定，足見被告承認該買賣關係存在，迄今尚未逾
    15年期間，是請求權無罹於時效之情事。尤其被告為全縣性
    農會組織，原告及黃宗枝均屬其轄內農民，被告本應謀求包
    括原告及黃宗枝在內之全縣農民福祉，既將系爭土地出售予
    黃宗枝，並已交付占有使用逾50多年，理應辦妥所有權移轉
    登記，惟僅交付土地所有權狀予原告，而原告方面因欠缺法
    律常識，誤以為已取得系爭土地所有權狀即取得所有權，被
    告亦未告知此一情事，致原告未進一步請求辦理所有權移轉
    登記，若允許被告以時效抗辯，將造成土地所有權與占有分
    離之事實狀態，不但使被告怠忽職守而損及農民權益之行為
    合理化，且有違誠信原則，自不應允許被告為時效抗辯。此
    一法理，業經最高法院97年台上字第268號民事判決詳予闡
    論在案。況被告就與本案類同之案件，從未為時效之抗辯，
    更不容獨就本案為時效抗辯，否則將屬權利濫用而違反誠信
    原則。
  (五)原告在鈞院82年度重訴字第17號原告起訴時及本件起訴時，
    就已經對被告為債權讓與之通知，並於言詞辯論期日當庭再
    為債權讓與之通知。爰依買賣契約及債權讓與之法律關係，
    請求將系爭土地所有權全部移轉登記予原告。並聲明：被告
    應將系爭土地所有權移轉登記予原告。
二、被告則以：
  (一)否認被告與黃宗枝間就系爭土地有買買關係之存在，迄今並
    未見原告提出任何買賣契約書、價金之約定金額、支付條件
    、買賣地號、範圍、價金支付證據等足資證明買賣事實之證
    明文件，原告起訴狀所附之判決書亦無法證明買賣事實，原
    告之請求即無依據。況依原告起訴狀所附之系爭土地舊土地
    謄本記載，系爭土地曾分別於40年6月13日及40年9月7日設
    定抵押權予台灣土地銀行花蓮分行，擔保債權新台幣（下同
    ）5萬元及205,000元，黃宗枝若於42年間確實向被告買受系
    爭土地，則黃宗枝或原告應向被告要求塗銷上開抵押權，然
    其等卻未曾向被告提出塗銷抵押權之要求以維權益，反時隔
    27年後於68年3月19日由被告清償前開債務而塗銷抵押權，
    原告之主張實與經驗法則及買賣慣例有違。退步言之，縱認
    黃宗枝與被告間就系爭土地之買賣關係真係存在，然原告並
    未證明其確有依其所稱之買賣契約支付買賣價金，在原告未
    依約繳交買賣價金前，被告得主張同時履行抗辯權，拒絕原
    告之請求。
  (二)依舉證責任分配原則，原告應就黃宗枝有將系爭土地債權讓
    與之事實負舉證責任，然原告並未盡舉證之責，更未依民法
    第297條第2項規定，提示被告有關債權讓與通知之證明文件
    ，是縱認原告與黃宗枝間確有債權讓與之事實，其讓與亦因
    未通知而不生效力。原告之權利係「承受」黃宗枝而來，若
    黃宗枝無任何權利存在，原告更不能取得任何權利。
  (三)原告起訴所檢附之鈞院82年重訴字第17號判決，原告於該案
    中亦未論及系爭土地為買賣標的，亦即，原告於該訴中並未
    為與本訴中原告所稱之買賣事實之相同主張，故原告於本訴
    中主張黃宗枝與被告間有買賣關係存在，顯非可採。再者，
    由前開判決理由足認原告於前開訴訟中曾提出買賣契約影本
    一份，而依原告所主張前開買賣契約標的包含系爭土地，然
    原告迄今未提出上開判決所稱之買賣契約影本，以證明系爭
    土地確為買賣標的。上開判決已認定，當時原告所提移轉登
    記之土地與已移轉登記之土地面積相仿，可見原告主張之買
    賣標的土地已全部登記或經判決應登記予原告，則原告於今
    突稱尚有系爭土地為買賣標的，顯有所疑，事實上系爭土地
    與該案所列之買賣關係毫無關連。
  (四)即令原告主張黃宗枝係於42年間向被告買受系爭土地屬實，
    然原告遲至97年8月20日方起訴請求被告移轉登記系爭土地
    ，顯已逾民法第125條規定之15年時效，被告同時主張時效
    抗辯。原告之請求權既已罹於時效，被告於原告為請求時提
    出時效抗辯，尚難指有何違反誠信原則。至於被告援引之最
    高法院97年台上字第268號判決意旨，與本件訴訟之基礎事
    實毫無關連等語資為抗辯。並聲明：原告之訴駁回。
三、兩造不爭執之事實：坐落花蓮縣鳳林鎮○○段184地號土地
    （重測前為同縣光復鄉○○段243-19地號土地，即系爭土地
    ）為被告所有，現為原告占有使用中。
四、本件兩造所爭執之處，應在於：
  (一)原告主張其父黃宗枝於42年間向被告購買系爭土地及其他土
    地，原告就其他土地已於82年間向被告起訴請求獲勝訴判決
    確定，依買賣及債權讓與之法律關係請求被告將系爭土地所
    有權移轉登記予原告，是否有理？
  (二)被告以下辯詞是否有理？
  1.被告與黃宗枝就系爭土地並無買賣關係，縱有買賣關係，原
    告亦應舉證證明已為價金之給付。
  2.原告未舉證證明債權讓與之法律關係，亦未為債權讓與之通
    知。
  3.原告之請求權已罹時時效而消滅。
五、得心證之理由：按當事人主張有利於己之事實者，就其事實
    有舉證之責任，民事訴訟法第277條前段定有明文。民事訴
    訟如係由原告主張權利者，應先由原告負舉證之責，若原告
    先不能舉證，以證實自己主張之事實為真實，則被告就其抗
    辯事實即令不能舉證，或其所舉證據尚有疵累，亦應駁回原
    告之請求（最高法院17年上字第917號判例意旨參照）。本
    件原告主張之事實，固據提出土地所有權狀、田賦代金通知
    單、土地買賣所有權移轉契約書、本院82年度重訴字第17號
    民事判決及其他民事判決為證（本院卷16頁至87頁），惟為
    被告所否認，依據前述說明，原告須就其主張之事實舉證證
    明，本院始得信為真實。查：
  (一)我國關於不動產所有權之認定係採登記主義，不動產物權，
    依法律行為而取得、設定、喪失及變更者，非經登記，不生
    效力，此參諸土地法第43條及民法第758條自明。土地所有
    權狀者之持有並無表徵不動產所有權及交易事實之功能，是
    原告以其持有系爭土地之所有權狀作為黃宗枝為系爭土地買
    受人之主張，並無足取。
  (二)原告所提田賦代金通知單上固記載「花蓮縣農會代收已出售
    未過戶土地」、「土地標示：光復段243-19」、「此致土地
    承購人黃宗枝」等語，然該通知單上之土地標示尚有同段其
    他4筆土地（分別為光復段243-210、243-159、243-160及
    243-161地號土地），且未記載買賣價金、價金交付方式等
    買賣契約成立必要之點各事項，自難以此作為黃宗枝與被告
    間就系爭土地存在買賣關係之證明。至於土地買賣所有權移
    轉契約書上記載之買賣標的並不包含系爭土地，亦不能為原
    告主張之有利佐證。
  (三)本院82年度重訴字第17號民事確定判決，係原告依買賣關係
    請求被告將花蓮縣光復鄉○○段243-153、243-159、243-160
    、243-206、243-210地號土地所有權移轉登記予原告，經本
    院判決准許原告之請求，有該民事判決可參，並經本院調閱
    該事件卷宗核閱無誤，惟前開民事判決請求之標的或原告在
    該案所提之相關證據資料均未包含系爭土地，自無法以此推
    論黃宗枝與被告間就系爭土地亦存有買賣關係。至於原告起
    訴狀後附之其他民事判決，均與系爭土地及本件訴訟標的法
    律關係無關，自無從逕行援引其判決理由而為原告有利之認
    定。
  (四)按債權讓與，須由讓與人與受讓人間意思合致，始生債權移
    轉之效力，且債權存在，為債權讓與契約之效力要件。本件
    原告並未能證明黃宗枝與被告間就系爭土地有買賣關係，復
    無從證明其與黃宗枝間有債權讓與意思表示合致。綜上所述
    ，原告並未能舉證證明其主張為真實，自難採信。
六、按消滅時效，自請求權可行使時起算，民法第128條前段定
    有明文。所謂請求權可行使時，係指其行使請求權已無法律
    上之障礙而言，至因權利人個人事實上之障礙不能行使請求
    權者，並不能阻止時效之進行。本件原告無從舉證證明黃宗
    枝與被告間就系爭土地存有買賣關係及債權讓與之事實為真
    ，已如前述，況縱認原告主張之買賣及債權讓與關係存在，
    然依原告所述黃宗枝於42年間即買受系爭土地，則黃宗枝於
    買受後即得本於買賣契約請求被告辦理系爭土地所有權移轉
    登記，然其並未為之，其債權受讓人即原告亦遲至97年8月
    20日始起訴請求，依據前述說明，該移轉登記請求權已罹於
    15年時效，被告自得提出時效抗辯拒絕給付。又原告並未於
    82年間在本院82年度重訴字第17號民事事件中就系爭土地為
    請求，自無從推認被告承認系爭買賣關係存在，而本件與最
    高法院97年台上字第268號判決之基礎事實尚有不同，自無
    從比附援引，被告提出時效抗辯，難認有違誠信原則。
七、從而，原告依買賣及債權讓與之法律關係請求被告應將系爭
    土地所有權移轉登記予原告，為無理由，應予駁回。本件事
    證已臻明確，兩造其餘攻擊防禦方法與舉證，均無礙勝負判
    斷，爰不一一論列，附此敘明。
八、訴訟費用負擔之依據：民事訴訟法第78條。
中    華    民    國    98    年    1     月    9     日
                      臺灣花蓮地方法院民事庭
                          法      官  楊碧惠
以上正本係照原本作成。
如不服本判決，應於送達後20日內，向本院提出上訴狀並表明上
訴理由，如於本判決宣示後送達前提起上訴者，應於判決送達20
日內補提上訴理由書(須附繕本)。
中    華    民    國    98    年    1    月    10     日
                          法院書記官  紀龍年


司法院資訊處製作；財團法人民間司法改革基金會備份。
